【裁判字號】    89,上訴,1108
【裁判日期】    890710
【裁判案由】    違反稅捐稽徵法等
【裁判全文】
臺灣高等法院高雄分院刑事判決                  八十九年度上訴字第一一八號
      上  訴  人
      即  被  告  丙○○
右上訴人因違反稅捐稽徵法等案件，不服臺灣高雄地方法院八十九年度訴字第八三七
號中華民國八十九年七月十日第一審判決（起訴案號：臺灣高雄地方法院檢察署八十
九年度偵字第五五二０號），提起上訴，本院判決如左：
      主      文
原判決撤銷。
丙○○連續偽造私文書，足以生損害於他人，處有期徒刑陸月，緩刑參年。
      事      實
一、丙○○係設在高雄市○○區○○街八十七號十四樓之三歐洲屋貿易股份有限甲司
    （下稱歐洲屋甲司，名義負責人為羅寶蓮）之實際經營者，亦為商業負責人，負
    有據實製作薪資所得扣繳暨免扣繳憑單（下稱薪資所得扣繳憑單）及登載營利事
    業所得稅結算申報書之義務。明知乙○○、陳禹盛二人並未於民國八十六年一月
    至十二月間，在歐洲屋甲司任職支薪，竟基於偽造私文書之概括犯意，利用該甲
    司不知情之成年會計小姐連續盜用乙○○、陳禹盛之前存放在歐洲屋甲司之印章
    ，而連續偽造乙○○、陳禹盛之姓名、國民身分證字號及住址，於八十六年一月
    至二月，每月領取薪資新台幣（下同）二萬五千元，八十三年三月至十二月每月
    領取二萬元之員工薪資明細表，並連續盜蓋乙○○、陳禹盛之印章於其上，共偽
    造乙○○、陳禹盛於八十六年度在歐洲屋甲司領取薪資之員工薪資明細表十二份
    ，足以生損害於乙○○、陳禹盛，並由該不知情之成年會計小姐，在上址於其業
    務上應製作之歐洲屋甲司八十六年度營利事業所得稅結算申報書媒體申報總表、
    資產負債表（上開二文書為起訴書所漏載）、營利事業所得稅損益及稅額計算表
    、性質上屬於會計憑證之各類所得稅扣繳暨免扣繳憑單（下稱扣繳憑單）上，虛
    列登載偽造乙○○、陳禹盛二人於八十六年間在歐洲屋甲司各支領薪資二十五萬
    元之不實事項，而於八十七年四月一日，復由該不知情之成年會計小姐，持上開
    內容不實之扣繳憑單會計憑證、營利事業所得稅結算申報書媒體申報總表、營利
    事業所得稅損益及稅額計算表、資產負債表向財政部高雄市國稅局左營稽徵所申
    報歐洲屋甲司八十六年度營利事業所得稅，幫助使納稅義務人歐洲屋甲司，以此
    不正當方法逃漏八十六年度之營利事業所得稅額十二萬五千元，足以生損害於乙
    ○○、陳禹盛及稅捐機關課稅之正確性。嗣因乙○○、陳禹盛二人發覺向財政部
    高雄市國稅局檢舉，而查知上情。
二、案經台灣高雄地方法院檢察署檢察官偵查起訴。
      理      由
一、訊據上訴人即被告丙○○對前開事實，除否認有為歐洲屋甲司逃漏稅捐之犯行外
    ，其餘均坦承不諱，辯稱：此五十萬元雖屬給付予乙○○、陳禹盛二人之補償金
    ，惟因入帳之需要，故以薪資方式列出，此曾徵得其二人同意，且此筆金額照理
    應列到台灣莎璐斯甲司帳上，但因會計人員疏失，才列到歐洲屋甲司帳上云云。
二、經查：
（一）右揭事實，業經證人乙○○、陳禹盛於原審調查中及原審八十八年訴字第一九
      五六號案件調查、偵查中證述，其二人自八十六年一月一日起，即與被告所經
      營之莎璐斯甲司無任何關係，該五十萬元係以莎璐斯甲司名義所發予之補償金
      ，彼等並未同意被告將之列為薪資報帳等語明確，被告亦供承乙○○、陳禹盛
      二人自八十五年一月一日起即結束與莎璐斯甲司之關係，該五十萬元為補償金
      等語，且經原審及本院調取原審八十八年度訴字第一九五六號刑事卷宗核閱無
      訛，並有有財政部高雄市國稅局八十九年五月十九日財高國稅資字第八九０二
      四八七三號函暨所附資料一份、所得稅扣繳憑單二紙、歐洲屋甲司八十六年員
      工薪資明細表影本十二紙、協議書一紙、財政部高雄市國稅局八十八年七月三
      十日財高國稅法字第八八０三五九六二號函稱若歐洲屋甲司虛報五十萬元薪資
      ，則其逃漏營利事業所得稅額為十二萬五千元附卷為憑，是被告有虛列薪資，
      為歐洲屋甲司逃漏八十六年營利事業所得稅之犯行，應堪認定。
（二）證人即歐洲屋甲司之總經理賴敬茂雖於本院八十九年十月十八日訊問中結證：
      「我曾經於八十一年起至八十六年前任職歐洲屋貿易甲司的總經理，負責人為
      被告，乙○○、陳禹盛並沒有受僱於甲司，但為我們另一家甲司的經銷商，後
      來他們二人不做了，二人都有領取一些酬金等款項二百萬元，後來據我所知，
      因之前所開的支票有遲延給付，因此被告有另外開其個人的支票尾款五十萬元
      的支票給王、陳二人。」、「（問為何申報其二人於八十六年在歐洲屋甲司之
      薪資所得各二十五萬元？）可能是被告先前給付那二張各二十五萬元支票給王
      、陳二人，可能這二張票據在八十六年間兌現，且是以被告個人的支票給付，
      一定要報銷，所以甲司會計才會在八十六年間報歐洲屋甲司的稅，而且以前也
      曾以王、張二人於八十五年在莎璐斯甲司之薪資所得報稅過，甲司也都有寄薪
      資扣繳憑單給他們二人。」等語（見本院卷第三十一頁），然檢舉人乙○○、
      陳禹盛自八十五年一月起即未在被告經營之莎璐斯甲司、歐洲屋甲司任職一節
      ，已如前述，並有彼等與被告簽訂之協議書一份在偵查卷第十三頁可憑，則依
      法被告即不得製作、登載其二人曾領取該二家甲司薪資之文書，是無論該五十
      萬元係以莎璐斯甲司或歐洲屋甲司名義申報薪資，被告均不得為之。
（三）檢舉人乙○○、陳禹盛曾於八十五年間申報八十四年度綜合所得稅時，申報在
      台灣莎璐斯股份有限甲司之薪資所得各三十萬元，此業經本院向財政部台灣省
      南區國稅局台南市分局函取乙○○、陳禹盛八十四年度綜合所得稅查明屬實，
      然於八十四年間乙○○、陳禹盛確實在台灣莎璐斯股份有限甲司工作，有領取
      該甲司之薪資，此亦據被告供承不諱，因此不得因乙○○、陳禹盛申報八十四
      年度綜合所得稅時，曾申報在台灣莎璐斯股份有限甲司之薪資所得各三十萬元
    ，而認定乙○○、陳禹盛於八十六年度在被告關係企業歐洲屋甲司領取薪資所
      得各二十五萬元。二者互不相干，不得混為一談，因此無礙於被告犯行之認定
      。
（四）綜上所述，足見被告所辯，顯係卸責之詞，不足採信。本件事證明確，被告犯
      行，勘以認定。
三、查員工薪資明細表係領取薪資之證明，須經受僱人蓋章具領，從而具有按冊列金
    額如數領訖之用意，應屬私文書，是核被告利用不知情之成年會計小姐盜用乙○
    ○、陳禹盛之印章，偽造不實之員工薪資明細表之行為，係犯刑法第二百十條之
    偽造私文書罪，其盜蓋印章之行為，則為偽造私文書之部分行為，不另論罪。又
    查營利事業填報扣繳憑單、營利事業所得稅損益及稅額計算表、營利事業所得稅
    結算申報書媒體申報總表、資產負債表，乃附隨其業務而製作，為業務上所掌之
    文書，而扣繳憑單係扣繳義務人將給付總額及扣繳稅額彙報供稽徵機關查核之用
    ，屬商業會計法第十五條第一款、第十六條第二款所定之會計憑證，被告為歐洲
    屋甲司之實際經營者，且為商業會計法所稱之商業負責人，負責填製歐洲屋甲司
    扣繳憑單之業務，亦屬從事業務之人，扣繳憑單、營利事業所得稅損益及稅額計
    算表、營利事業所得稅申報書媒體申報總表、資產負債表均屬附隨其經營歐洲屋
    甲司業務而作成之文書，其以明知為不實之事項，填製具會計憑證性質之扣繳憑
    單，及填載業務上所掌之營利事業所得稅申報書媒體申報總表、營利事業所得稅
    損益及稅額計算表、資產負債表，核被告此部分所為，係犯商業會計法第七十一
    條第一款之明知不實事項填製會計憑證罪。又各類所得扣繳暨免扣繳憑單為業務
    文書，亦為商業會計法所稱之會計憑證，被告偽造該文書足以生損害於甲眾或他
    人，本應成立刑法第二百十五條之從事業務登載不實事項於業務上文書罪，然商
    業會計法第七十一條第一款之商業負責人以明知不實之事項而填製會計憑證之處
    罰規定，與刑法第二百十五條所規範之犯罪態樣相同，商業會計法為特別法，應
    優先適用，無同時適用之餘地，故不再論以刑法第二百十五條之罪（最高法院八
    十五年度台上字第三一四五號、八十六年度台上字第三四六三號判決意旨參照）
    。被告利用不知情之成年會計小姐，偽造乙○○、陳禹盛支領薪資各二十五萬元
    之員工薪資明細表十二紙及以明知為不實之事項填製具會計憑證性質之扣繳憑單
    之行為，係犯刑法第二百十條偽造私文書罪及商業會計法第七十一條第一款以明
    知不實事項填製會計憑證罪，已如前述，甲訴意旨漏為斟酌此點，而認被告所為
    係犯刑法第二百十六條、第二百十五條之罪，尚有未洽，惟其基本社會事實同一
    ，本院自得變更其起訴法條加以審理。又按稅捐稽徵法第四十七條第一款所定甲
    司法規定之甲司負責人應受處罰，係自同法第四十一條轉嫁而來，非因身分成立
    之罪，此一處罰主體專指甲司法規定之甲司負責人而言，本件被告並非歐洲屋之
    名義負責人，非甲司法規定之甲司負責人，即非轉嫁之對象，其縱有參與逃漏稅
    捐之行為，應適用特別規定，僅成立同法第四十三條第一項之幫助犯（最高法院
    七十五年度台上字第六一八三號判例可資參照）。因此被告將不實之上開扣繳憑
    單等資料持向財政部高雄市國稅局左營稽徵所申報營利事業所得稅，足以生損害
    於乙○○、陳禹盛及稅捐機關核課稅捐之正確性，並為納稅義務人歐洲屋甲司逃
    漏稅捐，核被告此部分所為，係犯稅捐稽徵法第四十三條第一項之幫助以不正當
    方法逃漏稅捐罪。檢察官認被告所為，應成立係犯稅捐稽徵法第四十一條之罪，
    尚有未洽，應變更檢察官起訴法條。被告使不知情之成年會計小姐偽造員工薪資
  表及製作不實會計憑證、業務上登載不實文書後再持以行使，均為間接正犯。被
    告雖以一行為，同時行使登載不實之營利事業所得稅結算申報書媒體申報總表、
    營利事業所得損益及稅額計算表，惟因其所侵害之社會法益只有一個，故僅以一
    罪論。又被告先後連續偽造二個被害人之員工薪資明細表各十二份，連續侵害二
    個不同之法益，時間緊接，所犯又係犯罪構成要件相同之罪名，顯係基於概括犯
    意反覆為之，應依連續犯規定，論以一罪。另其所犯上開連續偽造私文書罪、明
    知不實事項填製會計憑證罪及幫助以不正當方法逃漏稅捐三罪間，有方法、結果
    之牽連關係，應依刑法第五十五條規定，從一重之連續偽造私文書罪處斷。
四、原審以被告罪證明確，因予論罪科刑，固非無見；惟查：（一）被告利用不知情
    之會計填載業務上所掌之營利事業所得稅申報書媒體申報總表、營利事業所得稅
    損益及稅額計算表、資產負債表所為，係犯商業會計法第七十一條第一款之明知
    不實事項填製會計憑證罪，又各類所得扣繳暨免扣繳憑單為業務文書，亦為商業
    會計法所稱之會計憑證，被告偽造該文書足以生損害於甲眾或他人，本應成立刑
    法第二百十五條之從事業務登載不實事項於業務上文書罪，然修正前商業會計法
    第六十六條第一款之商業負責人以明知不實之事項而填製會計憑證之處罰規定，
    與刑法第二百十五條所規範之犯罪態樣相同，商業會計法為特別法，應優先適用
    ，無同時適用之餘地，故不再論以刑法第二百十五條之罪，原審亦為相同之認定
    ，然原審又認定被告所犯上開連續偽造私文書罪、明知不實事項填製會計憑證罪
    及行使業務上登載不實文書罪三罪間，有方法、結果之牽連關係，應刑法第五十
    五條規定，從一重之連續偽造私文書罪處斷，顯然前後矛盾，尚有未洽。（二）
    按稅捐稽徵法第四十七條第一款所定甲司法規定之甲司負責人應受處罰，係自同
    法第四十一條轉嫁而來，非因身分成立之罪，此一處罰主體專指甲司法規定之甲
    司負責人而言，本件被告並非歐洲屋之名義負責人，即非轉嫁之對象，其縱有參
    與逃漏稅捐之行為，應適用特別規定，僅成立同法第四十三條第一項之幫助犯（
    最高法院七十五年度台上字第六一八三號判例可資參照）。原審卻認定稅捐稽徵
    法第四十七條第一款之規定，係將納稅義務人之甲司之責任，基於刑事政策之考
    慮，於其應處徒刑範圍內，轉嫁於甲司之負責人，故此情形而受罰之甲司負責人
  ，乃屬於「代罰」之性質，其並非逃漏稅捐之納稅義務人，而刑法第五十五條所
    謂之牽連犯，必須二個以上之行為有方法與結果之關係，始足構成，亦即必須以
    犯一罪之方法行為犯他罪，或以犯一罪之結果行為犯他罪，方得成立牽連關係，
    甲司負責人既非逃漏稅捐之納稅義務人，其僅係代罰而已，甲司以不正當方法逃
    漏稅捐，縱由該甲司負責人或其他有權代表甲司之自然人代表甲司為之，究非屬
    於甲司負責人本身之犯罪行為，自與該甲司負責人之其他犯罪行為間，無方法結
    果之牽連關係可言（最高法院八十五年度台上字第六○六五號判決足資參照），
    被告係同法第四十七條第一款之甲司負責人，自應為相同之認定。是被告所犯上
    開以不正當方法逃漏稅捐罪及連續偽造私文書罪，犯意各別，行為不同，應分論
    併罰，尚有未洽。（三）原審未於事實加以認定被告申報歐洲屋甲司八十六年度
    營利事業所得稅之時間，犯罪時間未明確加以認定，亦有未洽。被告上訴意旨，
    仍執前詞，否認犯罪，指摘原判決不當，雖無理由，然原判決既有上開可議之處
    ，自屬無可維持，應由本院將原判決加以撤銷改判。爰審酌被告因一時貪慾，為
    圖己利，而逃漏稅捐，非但損及乙○○、陳禹盛，亦影響國家稅捐課稅之正確性
    ，顯具有惡性，惟犯罪後態度良好等一切情狀，量處有期徒刑六月。又其前未曾
    受有期徒刑以上刑之宣告，有本院被告院內索引卡紀錄表、臺灣高等法院被告全
    國前案紀錄表各一份在卷可按，素行尚佳，經此偵查、起訴及論罪科刑程序，當
    知所警惕，信無再犯之虞，本院認所宣告之刑以暫不執行為適當，爰併諭知緩刑
    三年，以啟自新。再歐洲屋甲司八十六年度員工薪資明細表上之乙○○、陳禹盛
    印文各十二枚，係為被告盜用乙○○、陳禹盛先前置於甲司中請領薪資之印章蓋
    於員工薪資表上而生者，業據被告供述在卷，是該十二枚印文並非偽造，自不得
    依刑法第二百十九條規定宣告沒收，併此敘明。
據上論斷，應依刑事訴訟法第三百六十九條第一項前段、第三百六十四條、第二百九
十九條第一項前段、第三百條，稅捐稽徵法第四十三條第一項，商業會計法第七十一
條第一款，刑法第十一條前段、第二百十條、第五十六條、第五十五條、第七十四條
第一款，罰金罰鍰提高標準條例第一條前段，判決如主文。
本案經檢察官陳國全到庭執行職務。
中    華    民    國     八十九     年      十二      月     二十七   日
              臺灣高等法院高雄分院刑事第七庭
                                  審判長法官  王光照
                                        法官  黃仁松
                                        法官  黃壽燕
右正本證明與原本無異。
如不服本判決，應於判決送達後十日內向本院提出上訴狀，其未述理由者並應於提
出上訴狀後十日內向本院補提理由書（應附繕本)。
                                      書記官  蘇恒仁
中    華    民    國     八十九     年      十二      月     二十八   日
附錄本判決論罪科刑法條：
商業會計法第七十一條第一款
  商業負責人、主辦及經辦會計人員或依法受託他他人處理會計事務之人員有左列情
  事之一者，處五年以下有期徒刑、拘役或科或併科新台幣十五萬元以下罰金：
  一、以明知為不實之事項而填製會計憑證或記入帳冊者。
刑法第二百十條
  偽造、變造私文書，足以生損害於甲眾或他人者，處五年以下有期徒刑。
稅捐稽徵法第四十三條第一項
  教唆或幫助犯第四十一條或第四十二條之罪者，處三年以下有期徒刑、拘役或科新
  台幣六萬元以下罰金。
                                                                  Ｊ


司法院資訊處製作；財團法人民間司法改革基金會備份。
